【裁判字號】    94,上更(一),141
【裁判日期】    950321
【裁判案由】    遷讓房屋等
【裁判全文】
臺灣高等法院民事判決               94年度上更(一)字第141號
上  訴  人  乙○○（即文素霞之承受訴訟人）
訴訟代理人  吳仲立律師
被 上 訴人  國立台北科技大學
法定代理人  甲○○
訴訟代理人  曾肇昌律師
上列當事人間遷讓房屋等事件，上訴人對於中華民國九十一年七
月五日台灣台北地方法院九十年度重訴字第一九六八號第一審判
決提起上訴，經判決後，由最高法院發回更審，本院於九十五年
三月七日言詞辯論終結，判決如下：
    主    文
原判決除確定部分外廢棄。
上開廢棄部分，被上訴人在第一審之訴及假執行之聲請均駁回。
第一、二審及發回前第三審訴訟費用（除確定部分外）由被上訴
人負擔。
    事 實 及 理 由
一、本件上訴人聲明求為判決：(一)原判決除確定部分外廢棄。(二)
    上開廢棄部分，被上訴人在第一審之訴及假執行之聲請均駁
    回。
    被上訴人聲明求為判決：上訴駁回。
二、被上訴人起訴主張：坐落台北市○○段○○段九一五、九一
    六、及九一七地號土地（下稱系爭土地）及其地上如原判決
    附圖（下稱附圖）所示Ｈ部分建物，即門牌號碼台北市○○
    ○路○段七五巷十四號房屋（下稱系爭宿舍），為中華民國
    所有，伊為管理機關，前配借與任職於伊學校之上訴人之被
    繼承人文素霞（於民國九十二年九月二十一日死亡，由上訴
    人單獨繼承，承受訴訟，其餘繼承人均已合法拋棄繼承─見
    最高法院卷九一頁之拋棄繼承通知）之配偶馬德福作為宿舍
    使用，嗣馬德福未經伊同意，擅自在如附圖所示Ｇ部分土地
    上增建建物，該建物附合於系爭宿舍，成為該宿舍之重要成
    分，仍歸系爭宿舍所有權人即中華民國所有。嗣馬德福於民
    國（下同）七十一年四月間退休，依借貸之目的，應視為使
    用業已完畢，伊與馬德福間就系爭宿舍之使用借貸關係已消
    滅，且經教育部核定收回土地規劃興建學生宿舍及綜合運動
    場在案，依民法第四百七十二條第一款之規定，伊亦得終止
    該使用借貸契約。詎馬德福於八十六年八月間死亡，文素霞
    仍繼續無權占有系爭宿舍，致伊受有相當於租金之損害等情
    ，爰依民法第七百六十七條規定所有物返還請求權、及使用
    借貸、侵權行為、不當得利之法律關係，求為命文素霞將系
    爭宿舍及如附圖所示Ｇ部分建物騰空遷讓予伊，並給付伊新
    台幣（下同）三百五十七萬九千零十八元及自九十年八月十
    五日起至遷讓上開建物之日止，按月給付六萬六千三百六十
    三元之判決（原審判命文素霞將系爭宿舍及如附圖所示Ｇ部
    分建物騰空遷讓予被上訴人，並給付被上訴人無權占有如附
    圖所示Ｇ、Ｈ部分之不當得利三百五十七萬九千零十八元，
    及自九十年八月十五日起，至遷讓返還上開建物之日即九十
    三年十二月三日止，按月給付六萬六千三百六十三元之損害
    金，合計六百十一萬一千三百四十九元〔其中Ｇ部分為五百
    五十四萬九千二百六十七元〕；而駁回被上訴人其餘之訴。
    被上訴人就其敗訴部分未聲明不服而確定；文素霞則就其敗
    訴部分，提起上訴，經本院就原審命文素霞將如附圖所示Ｇ
    部分建物騰空返還，並給付超過四十三萬九千九百七十七元
    ，及按月給付八千二百一十一元部分之判決廢棄，改判駁回
    該部分被上訴人在第一審之訴，並駁回文素霞其餘上訴。文
    素霞就其敗訴部分，未聲明不服而確定；被上訴人則就其敗
    訴部分提起第三審上訴，最高法院僅就本院前審判決駁回被
    上訴人請求上訴人返還如附圖所示Ｇ部分土地之不當得利部
    分廢棄發回，餘已告確定。另請求原審共同被告林雲鶯部分
    ，業經判決被上訴人勝訴確定）。
    上訴人則以：如附圖所示Ｇ部分建物，係文素霞之夫馬德福
    所出資興建獨立之不動產，原始取得其所有權，並非文素霞
    所有，亦非被上訴人所有，且就如附圖所示Ｇ部分建物占用
    基地損害金部分，業經被上訴人另案對馬德福提起排除侵害
    等事件，請求拆屋還地及給付損害金，已經判決被上訴人勝
    訴確定並假執行完畢，被上訴人自不得再就同一標的為本件
    重複請求等語，資為抗辯。
三、兩造不爭執之事實：
  (一)系爭土地，為中華民國所有，被上訴人為管理機關（見原審
    (一)卷二一頁至二二頁及二一四頁之土地登記謄本）。
  (二)如附圖所示Ｇ部分建物，為文素霞之夫馬德福於五十年間在
    系爭宿舍外自行出資所增建，占用系爭土地內如附圖所示Ｇ
    部分，面積一百五十二平方公尺土地，該部分並已經被上訴
    人另案向原審對馬德福提起排除侵害等事件，請求拆屋還地
    及給付相當於租金之損害金，業經原審以九十二年度重訴字
    第九Ｏ一號、本院以九十二年度重上字第五六Ｏ號及最高法
    院以九十四年度台上字第二二三八號判決被上訴人勝訴確定
    ，並已據被上訴人聲請假執行，業於九十三年十二月三日強
    制執行拆除該建物並返還土地完畢；至應給付被上訴人三百
    十七萬七千一百四十四元，及自九十二年六月十日起至返還
    上開土地之日止，按月給付五萬五千六百七十元相當於租金
    之損害金部分，則執行無效果（見本院上更(一)卷三一頁至六
    九頁、七三頁之準備程序筆錄、七七頁之答辯(二)狀第二項、
    及八六頁背面之言詞辯論筆錄）。
四、被上訴人主張：上訴人之被繼承人文素霞就如附圖所示Ｇ部
    分建物無權占用伊管理系爭土地，致伊所有權之行使而受有
    損害云云（見原審(一)卷二一０頁）；嗣又於九十一年十一月
    二十七日在本院前審主張：如附圖所示Ｇ部分建物，係文素
    霞之夫馬德福自建所有，該建物不能脫離基地，無權占用伊
    管理之上開基地，自應負擔相當於不當得利之損害金云云（
    見本院上字卷九六頁至九七頁），惟查：如附圖所示Ｇ部分
    建物，為上訴人之被繼承人文素霞之夫馬德福於五十年間在
    系爭宿舍外自行出資所增建，占用系爭土地內如附圖所示Ｇ
    部分，面積一百五十二平方公尺土地，該部分並經被上訴人
    另案向原審對馬德福提起排除侵害等事件，請求拆屋還地及
    給付相當於租金之損害金，業經原審以九十二年度重訴字第
    九Ｏ一號、本院以九十二年度重上字第五六Ｏ號及最高法院
    以九十四年度台上字第二二三八號判決被上訴人勝訴確定，
    並已據被上訴人聲請假執行，業於九十三年十二月三日強制
    執行拆除該建物並返還土地完畢；至相當於租金之損害金部
    分，則執行無效果，為兩造所不爭執。準此，如附圖所示Ｇ
    部分建物既經另案判決認定係上訴人之被繼承人文素霞之夫
    馬德福所出資興建，無權占有上開土地，應予拆除該建物並
    返還土地及給付相當於租金之損害金予被上訴人確定，是如
    附圖所示Ｇ部分建物既非原上訴人之被繼承人文素霞所興建
    ，文素霞復未占用如附圖所示Ｇ部分土地，則被上訴人再次
    據以主張上訴人之被繼承人文素霞應給付該建物無權占有系
    爭基地相當於不當得利（即租金）之損害金，殊屬無據。
五、從而，被上訴人依據不當得利及侵權行為之法則，請求上訴
    人之被承受訴訟人文素霞應給付五百五十四萬九千二百六十
    七元部分，自屬不應准許。原審所為上訴人之被承受訴訟人
    文素霞敗訴之判決，自有未洽。上訴論旨指摘原判決此部分
    不當，求予廢棄改判，為有理由。
六、至兩造其餘之攻擊或防禦方法及未經援用之證據，經本院斟
    酌後，認為均不足以影響本判決之結果，自無逐一詳予論駁
    之必要，併此敘明。
據上論結，本件上訴為有理由，依民事訴訟法第四百五十條、第
七十八條，判決如主文。
中    華    民    國    95    年    3     月    21    日
                  民事第六庭    審判長法  官  林鄉誠
                                      法  官  梁玉芬
                                      法  官  楊豐卿
正本係照原本作成。
如不服本判決，應於收受送達後20日內向本院提出上訴書狀，其
未表明上訴理由者，應於提出上訴後20日內向本院補提理由書狀
（均須按他造當事人之人數附繕本）上訴時應提出委任律師或具
有律師資格之人之委任狀；委任有律師資格者，另應附具律師資
格證書及釋明委任人與受任人有民事訴訟法第466條之一第一項
但書或第二項（詳附註）所定關係之釋明文書影本。
中    華    民    國    95    年    3     月    21    日
                                      書記官  殷丹妮
附註：
民事訴訟法第四百六十六條之一（第一項、第二項）：
對於第二審判決上訴，上訴人應委任律師為訴訟代理人。但上訴
人或其他法定代理人具有律師資格者，不在此限。
上訴人之配偶、三親等內之血親、二親等內之姻親，或上訴人為
法人、中央或地方機關時，其所屬專任人員具有律師資格並經法
院認為適當者，亦得為第三審訴訟代理人。


司法院資訊處製作；財團法人民間司法改革基金會備份。
